臺灣高等法院民事判決
108年度重上字第505號
上  訴  人  孫雲鵬  
訴訟代理人  蔡玫眞律師                           
被 上訴 人  孫雲鳳  

訴訟代理人  王韻茹律師                     
上列當事人間請求損害賠償事件，上訴人對於中華民國108年3月
28日臺灣臺北地方法院107年度重訴字第972號第一審判決提起上
訴，並為訴之減縮，本院於109年2月18日言詞辯論終結，判決如
下：
    主      文
上訴駁回。
第二審訴訟費用由上訴人負擔。
    事實及理由
壹、程序事項
    按於第二審為訴之變更或追加，非經他造同意，不得為之，
    但擴張或減縮應受判決事項之聲明者，不在此限，民事訴訟
    法第446條第1項、第255條第1項第3款定有明文。查上訴人
    於原審起訴聲明：被上訴人應給付上訴人新臺幣（下同）66
    5萬4,190元，及自起訴狀繕本送達翌日起至清償日止，按週
    年利率5％計算之利息，嗣於本院減縮本金為626萬1,425元（
    見本院卷第293頁），核屬減縮應受判決事項之聲明，且經
    被上訴人同意，應予准許。
貳、實體事項
一、上訴人主張：兩造為姊妹，伊於民國（下同）75年10月間赴
    美生產，曾交付國民身分證及原審卷第148頁所示印文之印
    章一枚（下稱系爭印章）予被上訴人，委其代為領取掛號郵
    件及辦理未上市股票買賣事宜，乃被上訴人趁此機會，持以
    冒名向訴外人戴海華買受門牌號碼臺北市○○區○○街000號7樓
    （下稱○○街址）及其坐落土地（下稱○○街房地），並於76年
    3月25日將伊登記為所有權人（下稱○○街房地第一次移轉）
    ，復為減省所有權移轉登記至其名下之土地增值稅（下稱土
    增稅），於80年5月31日偽造伊簽名，將伊戶籍自臺北市○○
    區○○路00巷00號（嗣於80年8月5日整編為臺北市○○區○○路0
    段000巷00號，下稱○○路址）遷出並遷入○○街址，於81年8月
    14日偽造伊簽名將戶籍遷回○○路址，嗣於81年10月6日盜刻
    印章，以○○街址之戶長即被上訴人配偶許人信充當戶籍遷徙
    登記申請人，及將上開盜刻之印章蓋用於戶籍遷徙申請書而
    偽造私文書，並持該偽造之申請書向戶政機關辦理戶籍遷移
    ，將伊戶籍再次遷入○○街址，隨即於81年10月16日再度偽造
    伊簽名，將○○街房地以假買賣之方式移轉登記至其名下（下
    稱○○街房地第二次移轉），並申請以自用住宅用地稅率計算
    土地增值稅，致伊喪失適用「一生一次以自用住宅用地稅率
    申報土增稅」（下稱土增稅優惠）之資格。伊因欲將所有之
    門牌號碼為臺北市○○區○○路00○0號7樓房屋及坐落之○○區○○
    段0○段00地號土地（權利範圍555/10000，下稱○○路房地）
    所有權移轉予女兒陳雙，於105年9月8日向臺北市大安地政
    事務所調閱○○街房地之建築改良物登記簿後，始知上情及因
    此須多支付土地增值稅626萬1,425元之損害。爰依民法第18
    4條第1項後段規定提起本訴，並聲明：被上訴人應給付上訴
    人626萬1,425元及自起訴狀繕本送達之翌日起至清償日止，
    按週年利率5％計算之利息。 
二、被上訴人則以：○○街房地係由伊出資購買，經上訴人同意借
    名登記於其名下，其並配合以此辦理貸款，而於76年6月5日
    、79年10月24日向臺灣中小企業銀行、台北市銀行貸款，借
    名期間上訴人更曾收受臺北市稅捐稽徵處大安分處所寄發通
    知之地價稅繳款書交伊繳納，伊實無偽造上訴人簽名、冒用
    其名義購買○○街房地等情事。又上訴人於80年3月25日親自
    至大安戶政事務所辦理印鑑登記，自行或委由婆婆鄞秀琴於
    81年10月6日將其戶籍自○○路址遷出並遷入○○街址，並同意
    伊使用系爭土增稅優惠將○○街房地之所有權移轉登記至伊名
    下，伊無侵權行為，縱有，上開侵權行為均係發生於00年至
    81年間，迄今已逾25年之久，顯已罹於10年消滅時效，且上
    訴人迄未移轉○○路房地所有權予陳雙，無受損害等語，以資
    抗辯。
三、原審判決駁回上訴人之訴。上訴人提起上訴，聲明：
    ㈠原判決除減縮部分外廢棄。
    ㈡上開廢棄部分，被上訴人應給付上訴人626萬1,425元，及
      自起訴狀繕本送達翌日起至清償日止，按週年利率5％計算
      之利息。
    ㈢願供擔保請准宣告假執行。
    被上訴人答辯聲明：
    ㈠上訴駁回。
    ㈡如受不利判決，願供擔保請准宣告免為假執行。  
四、兩造不爭執事項（見本院卷第142-143頁）：
    ㈠上訴人於105年9月8日向大安地政事務所調閱○○街房地之建
      築改良物登記簿。
    ㈡○○街房地之所有權曾於76年4月16日由戴海華移轉登記為上
      訴人所有（登記原因：76年3月25日買賣），及於81年12
      月10日移轉登記為被上訴人所有（登記原因：81年1月6日
      買賣）。
    ㈢○○街房地第一次移轉之買賣價金由被上訴人支付，第二次
      移轉未支付價金。
    ㈣○○街房地登記上訴人名下期間，曾經辦理貸款（惟上訴人
      主張105年9月8日調取建物登記改良謄本始知悉此事，被
      上訴人否認此節）。
    ㈤○○街房地登記上訴人名下期間，76年、80年及81年地價稅
      單均寄至新北市○○區○○路00號（即上訴人配偶開設之醫療
      診所）。
    ㈥上訴人於80年5月30日至80年6月13日間出境，不在臺灣地
      區。
    ㈦上訴人戶籍原設○○路址，於80年5月31日遷入○○街址，嗣於
      81年8月14日遷回○○路址，及於81年10月6日再遷入○○街址
      。   
五、上訴人主張被上訴人盜用伊國民身分證、系爭印章，偽以伊
    名義購買○○街房地，並為減省土地增值稅，而以偽造伊簽名
    、盜刻印章之方式遷徙其戶籍、申請○○街房地移轉登記至其
    名下及使用伊之土增稅優惠，致伊受有626萬1,425元之損害
    ，應依民法第184條第1項後段規定如數賠償，為被上訴人否
    認，並以前詞置辯。兩造爭點為：㈠被上訴人是否以偽造文
    書方式辦理○○街房地第一、二次移轉、遷徙上訴人戶籍及使
    用上訴人之土增稅優惠？㈡被上訴人應否依民法第184條第1
    項前段規定對上訴人負損害賠償責任？金額若干？㈢被上訴
    人為時效抗辯，是否有理由？茲分述如下：
  ㈠被上訴人是否以偽造文書方式辦理○○街房地第一、二次移轉
    、遷徙上訴人戶籍及使用上訴人之土增稅優惠？
  ⒈按主張侵權行為損害賠償請求權之人，對於侵權行為之成立
    要件應負舉證責任（最高法院100年度台上字第328號判決參
    照）。上訴人主張被上訴人以偽造文書方式辦理○○街房地第
    一、二次移轉、遷徙上訴人戶籍及使用上訴人之土增稅優惠
    ，均為被上訴人否認，並抗辯其因兩造間之借名登記關係而
    將○○街房地登記上訴人名下，上訴人並親自或同意辦理戶籍
    遷徙，同意○○街房地第二次移轉時適用土增稅優惠，其無偽
    造文書行為等語，揆諸前開說明，應由上訴人就其主張之被
    上訴人偽造文書行為負舉證之責。
  ⒉○○街房地第一次移轉部分：
  ⑴經查，上訴人雖主張其於75年10月間因欲赴美生產，委任被
    上訴人代為領取掛號郵件及辦理未上市股票買賣，而交付國
    民身分證及系爭印章予被上訴人，被上訴人趁此機會，冒用
    其名於76年3月25日買入○○街房地及於76年4月16日將之登記
    於其名下。但○○街房地第一次移轉之土地登記申請書等相關
    資料，已為台北市大安地政事務所依土地登記規則第19條規
    定銷燬，有該所107年10月18日北市大地籍字第0000000000
    號函（下稱大安地政函）可證（見原審卷一第288頁），上
    訴人復未提出其他證據證明系爭印章經使用於○○街房地第一
    次移轉之相關文件，已難謂盡舉證之責。且依上訴人之入出
    國日期證明書觀之（見北司調卷第16頁），上訴人於75年11
    月3日出境後，於75年12月27日入境，縱其曾為赴美生產而
    交付國民身分證、系爭印章予被上訴人，其於75年12月27日
    入境後，亦應已取回國民身分證、系爭印章等重要文物，殊
    無使被上訴人得保留至76年3月25日或同年4月16日之理，前
    開主張亦難謂與常情相符。
  ⑵兩造不爭執○○街房地登記上訴人名下期間，曾經辦理貸款一
    事。依○○街房地建築改良物登記簿記載，當時為貸款而辦理
    之抵押權設定共計2次，一為76年6月11日抵押權登記，債權
    人為臺灣中小企業銀行，一為79年10月29日抵押權登記，債
    權人為台北市銀行，債務人及設定人則均為上訴人（見北司
    調卷第12-13頁）；又依銀行授信實務，受理貸款申請，均
    需與當事人本人辦理對保，以免受騙。則被上訴人抗辯上訴
    人知悉其為○○街房地登記所有權人，並協同辦理貸款一事，
    應屬可採。上訴人雖陳稱被上訴人配偶與前述台北市銀行貸
    款之承辦人熟識，前述貸款均係被上訴人利用保有其國民身
    分證及系爭印章之機會冒名而為，其迨於105年9月8日調取
    建物登記改良謄本始知悉前揭貸款情事云云。但前述貸款及
    抵押權設定登記之資料均已逾保存時效而銷燬乙節，有大安
    地政函、台北富邦銀行（即前台北市銀行）107年10月26日
    北富銀集作字第1070004761號函、臺灣中小企業銀行107年1
    1月15日（107）仁愛字第0200700218號函附卷憑查（見原審
    卷第288、306、364頁），此外上訴人亦未提出其他證據佐
    證系爭印章被用於辦理前述二銀行之貸款，及被上訴人於76
    年、79年間持有其國民身分證，前開所述，實無擇採。
  ⑶兩造不爭執○○街房地登記上訴人名下期間，76年、80年及81
    年之地價稅單均寄至新北市○○區○○路00號（即上訴人配偶開
    設之醫療診所）；且依上訴人之75年3月1日核發身分證影本
    反面註遷註記欄之記載可知，上訴人原戶籍地即為此一地址
    （見原審卷第318頁）。足見上訴人應可由前述地價稅單輕
    易知悉其為○○街房地登記之所有權人，被上訴人抗辯經上訴
    人同意而將○○街房地登記其名下一事，並非子虛，否則被上
    訴人焉有將地價稅單寄至上訴人可接獲之處所，增加遭上訴
    人發現之風險。上訴人雖主張其為家庭主婦，不在其配偶開
    設之診所上班，配偶擔任院長對於此等瑣事不知悉，診所收
    發人員不專業，其確實未曾收受前述地價稅單云云，然未提
    出任何證據佐證，所述不足為採。
  ⑷從而，上訴人知悉其為○○街房地登記所有權人一事，可以認
    定。參諸兩造不爭執○○街房地第一次移轉之買賣價金由被上
    訴人支付，上訴人非實際所有權人乙節，被上訴人抗辯其經
    上訴人同意借名而將○○街房地登記於上訴人名下，兩造存在
    借名登記法律關係，應非無據。至被上訴人為何將○○街房地
    借名登記於上訴人名下，並不影響上開上訴人同意借名之認
    定。上訴人主張被上訴人以偽造文書之方式，將○○街房地登
    記於其名下云云，難以採信。
  ⒊戶籍遷徙部分：
  ⑴按80年至81年間適用之戶籍法第42條規定：「遷徙登記，以
    本人或戶長為申請人」、第57條第1項規定：「申請人不能
    親自申請登記時，得以書面委託他人為之」。同時期適用之
    戶籍法施行細則第28條並規定：「戶政事務所受理戶籍登記
    ，除應查驗其國民身分證及戶口名簿外，應依申請書過錄戶
    籍登記簿，並於國民身分證及戶口名簿有關欄內為必要之註
    記…」、第36條第1項則規定：「國民身分證所載事項戶籍登
    記有變更時，應由戶政事務所同時就原欄改註，加蓋承辦人
    職名章」。是遷徙登記應以本人或戶長為申請人，並得委任
    他人為之，且80年、81年申請遷徙登記時，應提出國民身分
    證及戶口名簿，交由戶政機關在其上為必要之註記。
  ⑵上訴人之戶籍於80年5月31日遷入○○街址，嗣於81年8月14日
    遷入○○路址，及於81年10月6日再遷入○○街址，為兩造不爭
    ，上訴人雖主張此等遷徙均係被上訴人冒名、盜刻印章所為
    。但查，關於80年5月31日之戶籍遷徙，上訴人於80年5月31
    日不在國內，不可能於當日親自辦理戶籍自○○路址遷入○○街
    址事宜，固為兩造不爭。但戶籍遷徙得由戶長為之，亦得委
    任代理人為之，前已述及，上訴人於80年5月31日不在國內
    一事，本無從證明其未曾同意將戶籍自○○路址遷徙至○○街址
    一事。關於81年8月14日之戶籍遷徙，上訴人並未提出任何
    證據證明此遷徙乃被上訴人以偽造文書方式所為。關於81年
    10月6日之戶籍遷徙，斯時上訴人戶籍設在○○路址時，該址
    戶長為上訴人婆婆鄞秀琴，81年10月6日上訴人戶籍自○○路
    址遷入○○街址之申請人亦為鄞秀琴，有當時之戶口名簿影本
    足證（見北司調卷第18、19頁），上訴人主張此次戶籍遷徙
    係由被上訴人偽造申請書提出申請云云，亦顯屬無據。再者
    ，遷徙登記應提出國民身分證，而依上訴人之國民身分證反
    面住遷註記欄所示（見原審卷第318頁），其上明確經戶政
    人員記載上訴人戶籍由○○路址變更為○○街址，再由○○街址變
    更為○○路址，續由○○路址變更為○○街址一事。可證上訴人應
    有親自或交付國民身分證委任他人或由鄞秀勤辦理前述戶籍
    遷徙之情，亦可證上訴人得由國民身分證之記載，明確知悉
    此戶籍遷徙情形，則果其戶籍於當時係遭被上訴人冒名辦理
    遷徙，其於當時即可加以追究，其於107年間始提起本訴主
    張遭被上訴人冒名辦理及不知悉、未同意前述戶籍遷徙情形
    云云，顯然無據。
  ⒋○○街房地第二次移轉及使用上訴人之土增稅優惠：
  ⑴○○街房地之所有權於81年12月10日移轉至被上訴人名下乙節
    ，為兩造不爭，被上訴人抗辯上訴人為辦理此事，而申請印
    鑑證明，業據提出81年10月7日核發之上訴人印鑑證明為證
    （見原審卷第326頁）。而按62年11月30日施行之印鑑登記
    辦法第7、9條規定：申請印鑑證明應由當事人或其受委任人
    填具申請書並繳驗國民身分證，申請辦理，由受委任人申請
    者，並應附繳委任書，印鑑登記機關受理申請印鑑證明後，
    應查驗申請人之國民身分證。是於81年間申請印鑑證明應提
    出國民身分證以供繳驗，被上訴人抗辯上訴人應同意申請印
    鑑證明，應屬非虛。則綜合上訴人同意申請印鑑證明，及前
    述兩造就○○街房地成立借名登記法律關係，暨此房地於81年
    12月10日辦理第二次移轉而登記為被上訴人所有等情觀之，
    被上訴人抗辯上訴人同意辦理○○街房地第二次移轉登記等語
    ，堪可採信，上訴人主張該等登記係由被上訴人以偽造文書
    方式所為云云，非為可採。
  ⑵按土地稅法第9條規定：「本法所稱自用住宅用地，指土地所
    有權人或其配偶、直系親屬於該地辦竣戶籍登記，且無出租
    或供營業用之住宅用地」。兩造亦不爭執○○街房地第二次移
    轉如欲適用自用住宅用地稅率，即應以上訴人之戶籍設在○○
    街址為條件。又上訴人同意其戶籍於81年10月6日自○○路址
    遷出，遷入○○街址，並同意將○○街房地移轉登記至被上訴人
    名下，均如前述，參諸兩造於81年間並未交惡，衡情，被上
    訴人抗辯上訴人同意其使用上訴人之土增稅優惠，以辦理○○
    街房地所有權移轉事宜等語，並非無據。
  ㈡被上訴人應否依民法第184條第1項前段規定對上訴人負損害
    賠償責任？金額若干？
    依上可知，上訴人雖主張被上訴人以偽造文書方式辦理○○街
    房地第一、二次移轉、遷徙上訴人戶籍及使用其土增稅優惠
    ，但此節並未經其舉證證明，其既未能證明，其主張被上訴
    人應依民法第184條第1項後段規定賠償損害，即無所據。上
    訴人請求無理由，被上訴人所為時效抗辯是否可採，無庸審
    酌，併此敘明。
六、綜上所述，上訴人依民法第184條第1項後段規定，請求被上
    訴人給付上訴人626萬1,425元，及自起訴狀繕本送達翌日起
    至清償日止，按週年利率5％計算之利息，非屬正當，不應准
    許，假執行之聲請亦失所附麗，不應准許。原審為上訴人敗
    訴之判決，理由雖與本院不同，但結論並無二致，仍應予維
    持。上訴論旨指摘原判決此部分不當，求予廢棄改判，為無
    理由，應駁回其上訴。
七、本件事證已臻明確，兩造其餘之攻擊或防禦方法及所用之證
    據，經本院斟酌後，認為均不足以影響本判決之結果，爰不
    逐一論列，附此敘明。
八、據上論結，本件上訴為無理由，依民事訴訟法第449條第2項
    、第78條，判決如主文。
中    華    民    國    109   年    3     月    3     日
                  民事第十五庭  
                        審判長法  官  方彬彬
                              法  官  李慈惠
                              法  官  趙雪瑛
正本係照原本作成。
如不服本判決，應於收受送達後20日內向本院提出上訴書狀，其
未表明上訴理由者，應於提出上訴後20日內向本院補提理由書狀
（均須按他造當事人之人數附繕本）上訴時應提出委任律師或具
有律師資格之人之委任狀；委任有律師資格者，另應附具律師資
格證書及釋明委任人與受任人有民事訴訟法第466條之1第1項但
書或第2項（詳附註）所定關係之釋明文書影本。如委任律師提
起上訴者，應一併繳納上訴審裁判費。
中    華    民    國    109   年    3     月    3     日
                              書記官  郭晋良
附註：
民事訴訟法第466條之1（第1項、第2項）：
對於第二審判決上訴，上訴人應委任律師為訴訟代理人。但上訴
人或其法定代理人具有律師資格者，不在此限。
上訴人之配偶、三親等內之血親、二親等內之姻親，或上訴人為
法人、中央或地方機關時，其所屬專任人員具有律師資格並經法
院認為適當者，亦得為第三審訴訟代理人。